【裁判字號】    97,台上,6142
【裁判日期】    971127
【裁判案由】    妨害性自主
【裁判全文】
最高法院刑事判決            九十七年度台上字第六一四二號
上  訴  人  甲○○
上列上訴人因妨害性自主案件，不服台灣高等法院高雄分院中華
民國九十七年九月八日第二審更審判決（九十七年度上更(一)字第
一五一號，起訴案號：台灣高雄地方法院檢察署九十一年度少連
偵字第一一四號），提起上訴，本院判決如下：
    主  文
原判決關於甲○○部分撤銷，發回台灣高等法院高雄分院。
    理  由
本件原判決撤銷第一審關於上訴人甲○○部分之科刑判決，改判
仍依修正前刑法連續犯規定，論處上訴人連續對於十四歲以上未
滿十六歲女子為性交罪刑，固非無見。
惟查：(一)、刑法第二百二十七條第三項對於十四歲以上未滿十六
歲之男女為性交罪，固不以行為人明知被害人年齡為必要，但仍
須證明行為人對於性交對象之年齡，主觀上已預見其係十四歲以
上未滿十六歲之人，竟仍執意為之，而不違背其本意者，始足當
之。此行為人主觀上不確定故意，為犯罪之責任要件，乃犯罪事
實不可或缺部分，非但須於判決事實欄內詳予記載，且應於理由
內敘明所憑之證據及其論斷之理由，否則即有判決認定事實不憑
證據或理由不備之違背法令。原判決認定上訴人於民國九十一年
三月十六日晚間，因甲、乙二女主動搭訕，見渠等可能係蹺家在
外流浪，未詢問實際真實年齡，仍基於與十四歲以上未滿十六歲
女子性交亦不違背本意之概括犯意分別與之性交得逞（見原判決
第二頁二）。似認上訴人基於與十四歲以上未滿十六歲女子性交
之不確定故意，連續對於二女為性交行為；惟於理由內則說明：
「上訴人非但已知甲女、乙女均屬在外流浪之蹺家國中少女；且
依我國學制推算年齡，衡情一般人均得知國中生之年紀約在十二
歲以上至十五歲以下之年齡區間，上訴人未加詢問年齡，乃因甲
女、乙女當時之情況，明顯弱勢可欺，縱年齡未滿十六歲仍執意
與之性交，故無礙其罪責之成立」等情（見原判決第五頁末第五
、六行，末第二行起至第六頁第三行）。對於上訴人主觀上究否
預見被害人可能係「十四歲以上未滿十六歲」之女子一節，僅說
明知情甲女、乙女係在外流浪之蹺家國中少女，而在客觀上應可
預見國中生係未滿十六歲之女子云云。然稽之卷內各偵、審筆錄
內容，甲女、乙女於偵查時證稱：「九十一年三月十六日與甲○
○主動聊天後到他家，當晚乙女與他發生性關係，隔天甲女發生
性行為，他沒問我們年齡」（見偵查卷第一六頁背面、一七頁）
；於第一審證稱：「有去甲○○家洗澡及發生性關係」（見第一
五五號第一審卷第一三五、一三六、一六九、一七０、一七一頁
）；上訴人則自始否認犯行，並辯稱「係在路上遭二女攔下，要
求伊帶其二人回家洗澡，之前不認識。當日二人穿的衣服像要外
出，看起來不像學生，外貌、面容、體型看起來差不多十八至二
十歲」等情（見警卷第一八頁背面，偵查卷第三一頁背面，第一
審卷第三四頁，原審更(一)卷第二七、二八頁），果均無訛，被害
人二人似未對上訴人提及其等係國中學生，則上訴人如何於性交
時，主觀上已預見其等可能係未滿十六歲之國中少女？原判決就
此主觀上責任要件，未予究明並敘明所憑之證據及其認定之理由
，遽謂上訴人有對於十四歲以上未滿十六歲之國中少女性交之不
確定犯罪故意，自嫌調查未盡，併有認定事實不憑證據及理由不
備之違法。(二)、審判期日程序之進行，為避免法官於調查證據之
始，即對被告形成先入為主之偏見，且助於導正偵審實務過度偏
重被告自白之傾向，並於理念上符合無罪推定原則，現行刑事訴
訟法第二百八十八條第三項規定：「除簡式審判程序案件外，審
判長就被告被訴事實為訊問者，應於調查證據程序之最後行之。
」本件原審九十七年九月八日係依通常審判程序進行，並非踐行
簡式審判程序（見原審更(一)卷第四九頁），然證據程序卻切割為
二部分，即對於上訴人警詢、偵訊、第一審及原審準備程序等筆
錄以外之證據，係於審判長訊問上訴人被訴犯罪事實之前行之，
而上訴人警詢、偵訊、第一審及原審準備程序等筆錄之證據，則
於訊問上訴人被訴全案犯罪事實後始行調查（見原審更(一)卷第六
一頁），則原審審判期日所踐行之調查證據程序，似不符前述法
條之意旨而有違背法令。本院前次判決發回意旨即已指明，原審
猶未注意，致瑕疵仍然存在。以上或為上訴意旨所指摘，或屬本
院得依職權調查之事項，應認原判決仍有發回更審之原因。至原
判決事實記載「代號三六一０九一０九（七十七年二月生，真實
姓名詳卷，下稱Ａ女）」，乃將乙女誤繕為Ａ女（見原判決第一
頁末三行），更審時，應併注意及之，附此敘明。
據上論結，應依刑事訴訟法第三百九十七條、第四百零一條，判
決如主文。
中    華    民    國  九十七  年   十一   月  二十七  日
                      最高法院刑事第十二庭
                          審判長法官  石  木  欽  
                                法官  陳  世  淙  
                                法官  洪  佳  濱  
                                法官  呂  丹  玉  
                                法官  段  景  榕  
      本件正本證明與原本無異
                                      書  記  官  
中    華    民    國  九十七  年   十二   月    五    日
                                                      Ｑ

司法院資訊處製作；財團法人民間司法改革基金會備份。
